【裁判字號】    94,上訴,4194
【裁判日期】    950222
【裁判案由】    詐欺等
【裁判全文】
臺灣高等法院刑事判決                94年度上訴字第4194號
上  訴  人
即  被  告  乙○○
選任辯護人  李平義律師
上列上訴人因詐欺等案件，不服臺灣基隆地方法院94年度訴字第
689號，中華民國94年11月16日第一審判決（起訴案號：臺灣基
隆地方法院檢察署94年度偵字第1659號、第2102號），提起上訴
，本院判決如下：
    主  文
原判決撤銷。
乙○○連續幫助犯常業詐欺取財罪，處有期徒刑伍月。
    事  實
一、乙○○於民國94年3月間閱覽報紙分類廣告欄之收購金融機
    構帳戶之廣告後，雖可預見金融帳戶提供他人使用，將幫助
    他人實施常業詐欺犯罪，仍基於縱有人以其金融帳戶實施常
    業詐欺犯罪亦不違背其本意之概括幫助故意，先於94年3月
    20日下午4時許，在台北市○○路○段，以新台幣 (下同)三
    千元之代價將其所開立之台北國際商業銀行帳號0000000000
    000號活期帳戶之存摺、提款卡、密碼出售交付予自稱「郭
    子文」之成年男子，；又於同年月31日下午4時許，在上開
    同一地點，以二千元之代價將其所開立之萬泰商業銀行帳號
    000000000000號活期帳戶之存摺、提款卡、密碼出售交予上
    開「郭子文」。「郭子文」取得乙○○之上開2 帳戶及提款
    卡等物後，即與其他不詳姓名成年人共同意圖為自己不法之
    所有之犯意聯絡，共組詐欺集團，先於94年4月4日上午9時
    許，電話聯繫甲○○，訛稱其子因擔保卅萬元債務不還，已
    遭地下錢莊控制行動自由，要求其匯款以交換其子獲得釋放
    ，使其陷於錯誤而轉帳20000元至乙○○前開台北國際商業
    銀行帳戶內；又於同年4月6日晚間10時許，以電話聯繫丙○○，訛稱其信用卡未清償，要求其立即匯款，使其陷於錯誤
    而轉帳51 803元至乙○○前開萬泰商業銀行帳戶內。嗣因甲○○、丙○○發覺受騙而報案，始知上情。
二、案經基隆市警察局第二、第四分局移送臺灣基隆地方法院檢
    察官偵查起訴。
    理  由
一、本件被告乙○○所犯常業詐欺罪，非死刑、無期徒刑、最輕
    本刑為三年以上有期徒刑之罪，或非高等法院管轄第一審之
    案件，被告就被訴事實為有罪之陳述，經本院合議庭認合於
    新修正刑事訴訟法第273條之1之規定，裁定進行簡式審判程
    序，合先敘明。
二、上開事實業據上訴人即被告乙○○坦承不諱，核與被害人甲○○、丙○○於警訊之指訴情節相符，復有被告於台北國際
    商業銀行、萬泰商業銀行帳戶之開戶資料、被害人匯款單據
    ，被告所提報紙分類廣告等在卷可憑，被告出售帳戶，且該
    等帳戶嗣經詐騙集團用以詐騙被害人之事實，至為顯然。又
    依金融機構接受客戶申請一般存款帳戶之現況，絕大多數不
    須任何條件，亦無須任何費用，即任何人均可辦理金融帳戶
    存摺使用，如無特殊理由，實無借用他人存摺使用之必要；
    而金融存摺事關存款人個人財產權益之保障，倘有不明之金
    錢來源，甚而攸關個人法律上之責任，其專有性甚高，除非
    本人、與本人具有信賴關係或其他特殊原因，難認有何流通
    使用之可能，一般人均有妥為保管防阻他人任意使用之認識
    ；縱使特殊情況偶有交付他人使用之需，亦必然深入瞭解用
    途及合理性後，再行提供以使用，方符常情；且該等專有物
    品如落入不明人士手中，而未加以闡明正常用途，極易被利
    用為與財產有關之犯罪工具，此為吾人依一般生活認知所易
    於體察之常識；又有犯罪意圖者，非有正當理由，竟提供金
    錢代價徵求他人之帳戶，則客觀上可預見其目的，係供為某
    筆資金之存入，後再行領出之用，且該筆資金之存入及提領
    過程係有意隱瞞其流程或避免行為人身分曝光之用意，一般
    人本於一般認知能力均甚易於瞭解。查被告為年滿二十歲以
    上之成年男子，並非無社會經驗之人，就提供帳戶與不認識
    之人使用，將為他人作為常業詐欺犯罪之工具，而有幫助他
    人犯罪之可能，自難諉為不知，亦非全然無可預見。是被告
    可預見金融帳戶存摺提供他人使用，將幫助他人實施常業詐
    欺犯罪，但因貪圖每本帳戶賣出可得之區區利益，仍將上開
    帳戶賣予詐騙集團使用，被告顯有縱有人以其金融帳戶實施
    常業詐欺犯罪亦不違背其本意之幫助故意自明，是以，本件
    事證明確，被告犯行足堪認定。
三、按刑法上之幫助犯，係指以幫助之意思，對於正犯資以助力
    ，而未參與實施犯罪之行為者而言，最高法院49年臺上字第
    77號判例意旨可資參照；被告所為，係基於幫助之意思，出
    賣自己之帳戶予詐騙集團之人，以供被害人轉帳之用，而為
    詐欺罪構成要件以外之行為；而詐騙集團之人，以上開所述
    之名義，誘騙被害人至自動櫃員機操作或臨櫃匯款，造成被
    害人之存款轉入被告之帳戶，而取得得向被告立帳銀行請求
    給付上開金額之權利，而以之為常業，核被告所為，係犯刑
    法第30條第1項、第340條之常業詐欺取財罪之幫助犯。被告
    前後出賣上開2帳戶之行為，時間緊接，所犯又係構成要件
    相同之罪名，顯基於概括犯意為之，為連續犯以一罪論，並
    加重其刑。被告係幫助他人犯罪，應依刑法第30條第2項規
    定減輕之，並與上開加重先加後減。原審論處被告罪刑本非
    無見，惟被告尚未取得出售帳戶之價金，原審誤為已取得，
    仍有未洽，被告上訴意旨指摘原審量刑過重，雖無理由，惟
    原判決既有可議，仍屬無可維持，自應由本院將原判決撤銷
    改判。爰審酌被告提供帳戶供詐欺集團使用，對社會大眾造
    成巨大危害、其出賣之帳戶數量、被害人匯入至其之帳戶之
    金額多寡、犯後態度、被告已當庭償還被害人之一即丙○○
    所害款項即51803元、惟尚未賠償被害人甲○○損害等一切
    情狀，量處如主文所示之刑。至被告出賣之上開2帳戶之存
    摺、提款卡、密碼紙等物，均係被告所有且供犯罪所用之物
    ，因未據扣案，且無證據足證現仍存在而未滅失，為免將來
    執行困難，爰不予宣告沒收。
四、公訴意旨另以：被告乙○○為上開出賣帳戶之犯行時，亦明
    知提供帳戶予不相識之人使用，除可能幫助常業詐欺集團實
    施常業詐欺犯行用以不法收取詐得款項外，並足供掩飾該常
    業詐欺集團犯常業詐欺之重大犯罪所得財物之工具，竟仍不
    違背本意而執意為之，因認其另涉犯刑法第30條第1項、洗
    錢防制法第9條第1項之幫助洗錢罪嫌云云。
  (一)按犯罪事實應依證據認定之，無證據不得認定其犯罪事實；
    不能證明被告犯罪者，應諭知無罪之判決，刑事訴訟法第
    154條第1項、第301條第1項分別定有明文。又按洗錢防制法
    第1條規定：「為防制洗錢，追查重大犯罪，特制定本法」
    ，其立法目的係為防止洗錢者利用各種管道漂白非法所得之
    洗錢行為，掩飾其犯罪事實，逃避或防礙重大犯罪之追查或
    處罰，以遏阻洗錢者享受其重大犯罪所得之財物或財產上利
    益；其保護之法益係國家對於重大犯罪之訴追及處罰權；洗
    錢防制條例第2條明定：「洗錢」之定義為：(一)掩飾或隱匿
    因自己重大犯罪所得財物或財產上利益者。(二)掩飾、收受、
    搬運、寄藏、故買或牙保他人因重大犯罪所得財物或財產上
    利益者」，並於同法第3條第1項列舉「重大犯罪」之範圍；
    行為人掩飾或隱匿因自己或他人犯罪所得財物或財產上利益
    ，或收受、搬運、寄藏、故買、牙保他人犯罪所得財物或財
    產上利益，未必當然成立洗錢罪，而須上開財物或財產上利
    益係自己或他人重大犯罪所得，且行為人基於逃避或防礙該
    重大犯罪之追查或處罰之犯意，並有為逃避或防礙該重大犯
    罪之追查或處罰之行為，始克相當，最高法院92年度台上字
    第2963號判決意旨可資參照。再按洗錢防制法之制定，旨在
    規範特定重大犯罪（詳見該法第3條）不法所得之資金或財
    產，藉由洗錢行為，諸如經由各種金融機關或其他交易管道
    ，轉換成為合法來源之資金或財產，以切斷資金與當初犯罪
    行為之關連性，俾便於隱匿其犯罪行為或該資金不法來源或
    本質，以逃避追訴、處罰。該法之制定背景（參見立法院公
    報第八十五卷第四十三期院會紀錄第66頁至第78頁），主要
    係針對預防鉅額贓款，經由洗錢行為轉變為合法來源，造成
    資金流向之中斷，使偵查機關無法藉由資金之流向，追查不
    法前行為之犯罪行為人。足見其所保護之法益為國家對特定
    重大犯罪之追訴及處罰，此觀該法第1條已明定：「為防制
    洗錢，追查犯罪，特制定本法」，而對不法之前行為其所侵
    害之一般法益，因已有該當各行為之構成要件加以保護，自
    非該法之立法目的甚明，最高法院92年台上3639號判決闡述
    甚詳。
  (二)經查：本案被害人固受詐欺，而將存款轉匯入被告提供詐欺
    集團之帳戶，已如前述；然本件除被告提供前開帳戶、存摺
    、密碼外，尚查無其他證據足資佐證被告有基於逃避或防礙
    該重大犯罪之追查或處罰之故意或幫助犯意。再查，詐騙集
    團係利用被告提供之帳戶以順利取得實施常業詐欺犯行之財
    物，自被害人匯款入被告提供之帳戶後，被害人所匯款項始
    成為詐騙集團重大犯罪所得財物，詐騙集團再隨之提領一空
    ，可見在如此之犯罪過程中（至少在被告有參與之犯罪過程
    ），實屬欠缺將因重大犯罪不法所得資金或財產，轉換成為
    合法來源之資金或財產之洗錢過程，初與前開所述洗錢防制
    法規範目的無涉，況被告與詐騙集團之利用被告帳戶之詐騙
    之不法之前行為所侵害之一般法益，已有（幫助）常業詐欺
    罪之構成要件加以保護，洗錢防制法亦無違背立法目的而涉
    入其中之理。此外，復查無其他積極證據證明被告涉犯公訴
    人所指幫助洗錢之犯行，揆諸首開法條，本應諭知無罪之判
    決，然公訴人認此部分犯行與前開幫助常業詐欺犯行，有想
    像競合犯裁判上一罪之關係，自不另為無罪之諭知，附此敘
    明。
據上論斷，應依刑事訴訟法第369條第1項前段、第364條、第299
條第1項前段、第273條之1第1項、刑法第30條第1項、第340條、
第56條、第30條第2項，罰金罰鍰提高標準條例第1條前段，判決
如主文。
本案經檢察官吳國南到庭執行職務。
中    華    民    國    95    年    2     月    22    日
                  刑事第十五庭審判長法  官  吳昭瑩
                                    法  官  王麗莉
                                    法  官  楊貴雄
以上正本證明與原本無異。
如不服本判決，應於收受送達後十日內向本院提出上訴書狀，其
未敘述上訴之理由者並得於提起上訴後十日內向本院補提理由書
（均須按他造當事人之人數附繕本）。
                                    書記官  林淑貞
中    華    民    國    95    年    2     月    23    日
附錄：本案論罪科刑法條全文
中華民國刑法第340條
以犯第339條之罪為常業者，處一年以上七年以下有期徒刑，得
併科五萬元以下罰金。


司法院資訊處製作；財團法人民間司法改革基金會備份。
